【裁判字號】    98,訴,1193
【裁判日期】    991028
【裁判案由】    返還土地 等
【裁判全文】
臺灣高雄地方法院民事判決              98年度訴字第1193號
原      告  丙○○
訴訟代理人  蕭永宏律師
被      告  戊○○○
            丁○○
上列二人共同
訴訟代理人  莊進祥律師
上列當事人間請求返還土地等事件，本院於民國99年10月14日言
詞辯論終結，判決如下：
    主      文
被告應將坐落高雄縣美濃鎮○○段三八一零地號，如附圖編號A1
部分所示鱉池拆除。並將附圖編號A 、A1部分所示，面積二八一
一平方公尺之土地返還原告及甲○○。
被告應給付原告新臺幣肆萬貳仟柒佰貳拾元，及自民國九十八年
五月六日起至返還前項所示土地之日止，按月給付原告新臺幣柒
佰壹拾貳元。
原告其餘之訴駁回。
訴訟費用新臺幣伍萬柒仟柒佰貳拾柒元由被告負擔三分之二，其
餘由原告負擔。
本判決第一項、第二項於原告提出新臺幣壹佰玖拾萬玖仟貳佰元
為被告供擔保後，得假執行。被告於提出新臺幣伍佰柒拾貳萬柒
仟陸佰捌拾元為原告供擔保後，得免為假執行。
原告其餘假執行之聲請駁回。
    事實及理由
壹、程序事項：按訴狀送達後，原告不得將原訴變更或追加他訴
    ，但擴張或減縮應受判決事項之聲明者，不在此限，民事訴
    訟法第255 條第1 項第3 款定有明文。本件原告起訴時，係
    請求：（一）被告應將坐落高雄縣美濃鎮○○段3810地號土
    地（下稱系爭土地）上，占用面積2800平方公尺之鱉池拆除
    ，並返還予原告及其他全體共有人；（二）被告應給付原告
    及其他全體共有人新臺幣（下同）127,680 元，及自民國98
    年5 月6 日起至返還土地之日止，按月給付原告及其他全體
    共有人2,128 元。嗣於98年12月30日準備程序中，將訴之聲
    明變更為：（一）被告應將系爭土地上，占用面積2811平方
    公尺之鱉池拆除，並返還予原告及其他全體共有人；（二）
    被告應給付原告及其他全體共有人128,160 元，及自98 年5
    月6 日起至返還土地之日止，按月給付原告及其他全體共有
    人2,136 元。原告所為變更，核屬擴張應受判決事項之聲明
    ，於法並無不合，應予准許，合先敘明。
貳、實體事項：
一、原告主張：系爭土地為原告及訴外人甲○○共有，惟自68年
    起即遭被告無權占有，於其上興建鱉池及種植蔬菜使用，面
    積達2811平方公尺（占用面積如附圖所示A 、A1）。被告既
    係無權占有系爭土地，自應將其占有部分之地上物拆除，將
    土地返還與原告及其他全體共有人，且其無權占有期間，顯
    無法律上之原因，而受有相當於租金之利益，致原告受有損
    害，原告及甲○○自得請求被告給付自93年5 月6 日起至98
    年5 月5 日止之不當得利128,160 元，及自98年5 月6 日起
    至返還土地之日止，按月給付2,136 元。爰依民法第767 條
    、第179 條之規定，聲明請求：（一）被告應將系爭土地占
    用面積2811平方公尺之鱉池拆除，並返還土地予原告及甲○○；（二）被告應給付原告及甲○○127,680 元，及自98年
    5 月6 日起至返還土地之日止，按月給付原告及甲○○2,13
    6 元；（三）原告願供擔保聲請准宣告假執行。
二、被告則以：系爭土地為訴外人即被告父親吳麒琳與訴外人即
    原告父親吳麒鴻共同繼承之財產，因吳麒琳於50幾年間與他
    人共同投資經營南投客運股份有限公司發生糾紛，唯恐名下
    財產遭強制執行，乃將系爭土地應有部分及同段5404、5405
    、5406、3727地號土地之所有權信託登記在吳麒鴻名下，被
    告並自68年起在系爭土地上種植蔬菜及建造鱉池養殖使用。
    嗣吳騏鴻於75、77年間，以贈與為原因，將上開5404、5405
    、5406、3727地號土地移轉登記至訴外人即吳麒琳子媳吳邱
    玉美及被告戊○○○名下。吳麒琳於90年間死亡後，因系爭
    土地為農地，當時法令規定不得移轉登記為共有且不得為分
    割，系爭土地始終信託登記在吳麒鴻名下，嗣由原告及甲○○為繼承登記。被告並非無權占有系爭土地，原告請求返還
    及給付不當得利金均無理由等語，資為抗辯，並聲明：（一
    ）駁回原告之訴；（二）如受不利之判決，願供擔保聲請准
    宣告免為假執行。
三、兩造不爭執之事項：
（一）系爭土地目前登記為原告及訴外人甲○○共有，應有部分
      各二分之一，有系爭土地登記謄本在卷可稽（見本院卷第
      8 頁）。
（二）被告自68年起在系爭土地上種植蔬菜及興建鱉池養殖使用
      迄今，占用面積及範圍如附圖所示A 、A1部分。
（三）被告父親吳麒琳與原告父親吳麒鴻為兄弟，吳麒琳生前曾
      將高雄縣美濃鎮○○段5404、5405、5406、3727地號土地
      借名登記在吳麒鴻名下，吳麒鴻已於75、77年間，以贈與
      為原因，將上開4 筆土地移轉登記至吳麒琳子媳吳邱玉美
      及戊○○○名下。
四、兩造爭執事項：
（一）被告占有系爭土地是否有合法權源？
（二）如被告係無權占有系爭土地，原告得請求給付之不當得利
      金額為若干？
五、本院判斷：
（一）被告占有系爭土地是否有合法權源？
 （1）按當事人主張有利於己之事實者，就其事實有舉證之責任
      。民事訴訟法第277 條前段定有明文。又所有人對於無權
      占有或侵奪其所有物者，得請求返還之。民法第767 條前
      段亦有明文。再按，以無權占有為原因，請求返還土地者
      ，占有人對土地所有權存在之事實無爭執，而僅以非無權
      占有為抗辯者，土地所有權人對其土地被無權占有之事實
      無舉證責任，占有人自應就其取得占有係有正當權源之事
      實證明之，有最高法院85年度台上字第1120號判決要旨可
      資參照。系爭土地依登記謄本之公文書所載為原告與甲○○所共有，為被告所不爭執之事實，自應由被告就占用系
      爭土地是否有合法之權源負舉證之責任。
 （2）被告主張其父吳麒琳於辦理繼承時，將其應繼承部分借名
      登記予被告父親吳麒鴻名下，實則吳麒琳仍就系爭土地有
      其應有部分，否則吳麒鴻嗣後無需以贈與名義，將同段54
      04、5405、5406及3727地號土地移轉登記予吳麒琳子媳吳
      邱玉美、被告戊○○○，故渠等係基於吳麒琳與吳麒鴻之
      信託契約而有權占有系爭土地，其後並二次協議欲分割系
      爭土地，並提出協議書（見本院卷第141 頁）為憑。然系
      爭土地係源於高雄縣美濃地區農地重劃時，由吳麒鴻以其
      所有之土地美濃段1317-1、1317-8、1317-1 0、1318 -3
      地號土地應有部分二分之一，及同段1353、1354、1715、
      17 56-3 地號土地所有權全部，計8 筆土地參與農地重劃
      ，經交換分合作業後，重劃分配於美濃段3810（即系爭土
      地）、5287、5288、5404、5405、5406、3751、3752、37
      53、3723、3724、3808等12筆地號土地，有高雄縣美濃地
      政事務所99年5 月14日美地一字第0990003920號函在卷可
      稽（見本院卷第165 至167 頁）。而吳麒鴻所有重劃前之
      8 筆土地，其中美濃段1317-1、1317-8、1317-10 、1318
      -3地號土地應有部分二分之一、1715地號土地應有部分全
      部，於54年9 月13日由兩造祖父吳進興以繼承為名義，移
      轉登記予吳麒鴻；另同段1353、1354、1756-3地號土地應
      有部分全部，則於41年9 月1 日由吳進興以買賣名義移轉
      登記予吳麒鴻，有上開8 筆土地之地籍謄本影本各1 份在
      卷可按（見本院卷第180 至198 頁），並為被告所不爭。
      則由前開土地移轉登記資料觀之，系爭土地係由吳進興移
      轉登記予吳麒鴻，並未登記予吳麒琳，雖被告主張係渠等
      父親吳麒琳為免名下財產遭強制執行，方將系爭土地信託
      登記至吳麒鴻名下云云。然綜觀全卷，吳麒琳並無系爭土
      地之應有部分持份，吳進興與吳麒鴻、吳麒琳間亦無約定
      就系爭土地之應有部分，雖證人己○○表示系爭土地乃吳
      麒鴻與吳麒琳共有（見本院卷第123 頁），然審以己○○
      另稱：並不清楚兩造間就系爭土地所佔持份各為何；兩造
      父親分家時我有在場，並不清楚各分得哪些土地等語（見
      本院卷第123 頁），且系爭土地於吳麒鴻繼承登記之後，
      既經重劃之土地交換分合作業，土地界址已然變更，己○○更難確認兩造父親分家時各自分得土地之現況及是否即
      為系爭土地。
 （3）被告雖表示系爭土地所有權狀在95年之前均由父親吳麒琳
      及被告保管，且兩造曾於91年、95年間協議分割系爭土地
      ，如被告就系爭土地無應有部分，何能持有所有權狀，原
      告亦無需與被告協議分割系爭土地等語，並提出95年12月
      28 日 之協議書1 份為憑（見本院卷第141 頁）。原告則
      主張所以有前開協議，係因家族長輩介入協調，原告迫於
      無奈且為家族和諧，方與被告協商，並非被告確有系爭土
      地應有部分，且該次協議並未成立等語。本院審以被告父
      親吳麒琳本即掌管家中財務，為兩造所不爭，是系爭土地
      登記謄本由吳麒琳持有亦屬合理；且該95年12月28日之協
      議書上僅有甲○○之簽名，並無原告簽名；又證人乙○○
      亦表示並未拿到協議書、己○○表示未在該份協議書上蓋
      章等情（見本院卷第122 、123 頁），難認該協議已然成
      立，且非得以之佐證兩造間確有信託登記關係存在。
 （4）再者，原告雖自承吳麒鴻嗣後將5404、5405、5406及3727
      地號土地移轉登記予吳麒琳子媳吳邱玉美、被告戊○○○
      ，係基於借名登記關係（見本院卷第43頁），然上開4 筆
      土地究與系爭土地非屬同筆，非得以之推認吳麒琳與吳麒
      鴻間就系爭土地亦有約定借名登記關係。
 （5）末以，縱據證人己○○稱：被告養鱉池所在之土地，是吳
      麒鴻答應丁○○使用（見本院卷第123 頁），而得認吳麒
      鴻與丁○○間曾就系爭土地約定未定期之使用借貸契約，
      然依民法第470 條第3 項規定，貸與人本得隨時終止不定
      期之使用借貸契約，參以吳麒鴻已於94年間請求被告返還
      系爭土地而聲請調解，有94年1 月14日高雄縣美濃鎮調解
      委員會調解不成立證明書附卷可按（見本院卷第9 頁），
      足見吳麒鴻亦已向被告為終止使用借貸契約之意思表示，
      則兩造間借貸關係已不存在。此外，被告就所主張兩造父
      親間存在信託登記契約關係之事實，復未為其他舉證，是
      其抗辯有權占有系爭土地，並無可採。
（二）如被告係無權占有系爭土地，原告得請求給付之不當得利
      金額為若干？
 （1）按無法律上之原因而受利益，致他人受損害者，應返還其
      利益，民法第179 條前段定有明文。又按，無權占有他人
      土地，獲得相當於租金之利益，為社會通常之觀念，最高
      法院61年台上字第1695號著有判例可資參照。又按，依不
      當得利之法則請求返還不當得利，以無法律上之原因而受
      利益，致他人受有損害為其要件，故得請求返還之範圍，
      應以對方所受之利益為度，非以請求人所受損害若干為準
      ，無權占有他人土地，可能獲得相當於租金之利益為社會
      通常之觀念，參以土地法第110 條第1 項、第2 項規定，
      地租不得超過地價8 ％，約定地租或習慣地租超過地價8
      ％者，應比照地價8 ％減定之，不及地價8 ％者，依其約
      定或習慣。前項地價，指法定地價，未經依法規定地價之
      地方，指最近3 年之平均地價。再依土地法第148 條、第
      158 條規定，土地所有權人依本法所申報之地價，為法定
      地價。土地所有權人聲請登記，而不同時申報地價者，以
      標準地價為法定地價。又土地所有人固得依不當得利法則
      向無權占用其土地之人請求返還相當於租金之損害金，惟
      其數額，除以申報地價為基礎外，尚須斟酌基地之位置、
      工商業繁榮之程度及占用人利用土地之經濟價值及所受利
      益等事項，並與鄰地租金相比較，以為決定。均合先敘明
      。
 （2）被告自68年間迄今仍占用系爭土地之事實，為兩造所不爭
      執，且揆諸前引規定及說明，被告尚不能證明兩造間成立
      信託登記契約。從而，被告屬無權占用系爭土地，而獲有
      相當於租金之利益，且致原告受有無法使用之損害，則原
      告請求被告返還所受相當於租金之利益，於其應有部分二
      分之一範圍內，皆有理由；逾此部分，不應准許。再者，
      系爭土地之使用分區為特定農業區，地目類別為田地，其
      申報地價為每平方公尺304 元，有系爭土地登記謄本為憑
      （見本院卷第8 頁）。本院審酌上情暨被告迄今仍繼續在
      系爭土地養殖鱉池及種植蔬菜而獲有利益等一切情狀，認
      被告因占有系爭土地所受相當於租金之利益，以按申報地
      價週年利率2 ％計算為適當，亦即其於無權占用系爭土地
      期間，每月受有相當於租金1,424 元之利益【計算式：30
      4 元×2811平方公尺×2 ％÷12月=1,424.24 元（元以下
      四捨五入）】，原告請求被告按月給付相當於租金之不當
      得利，其中逾1,424 元之二分之一，即712 元部分，係無
      理由，不得准許；另自98年5 月6 日回溯五年期間，被告
      受有不當得利85,440元（計算式：1,424 元×60月＝85,4
      40元），是原告請求被告給付相當於租金之不當得利，其
      中逾85,440元之二分之一，即42,720元部分，亦屬無理由
      ，不得准許。
六、綜上所述，原告依民法第767 條規定，請求被告返還系爭土
    地予原告及共有人甲○○；再依民法第179 條規定，請求被
    告應給付原告42,720元，及自98年5 月6 日起至返還系爭土
    地之日止，按月給付原告712 元，均有理由，應予准許。逾
    此範圍之請求，則屬無據，應予駁回。
七、原告勝訴部分，兩造均陳明願供擔保，聲請宣告假執行、免
    為假執行，經核於法並無不合，爰各酌定相當擔保金額准許
    之。至於原告其餘假執行之聲請，因原告其餘之訴駁回，而
    失所附麗，應併駁回之。
據上論結，原告之訴為一部有理由，一部無理由，依民事訴訟法
第79條、第390 條第2 項、第392 條第2 項，判決如主文。
中    華    民    國    99    年    10    月    28    日
                  民事第一庭  審判長法  官  謝肅珍
                                    法  官  張茹棻
                                    法  官  林岳葳
以上正本係照原本作成。
如對本判決上訴，須於判決送達後20日內向本院提出上訴狀。如
以上正本係照原本作成。
中    華    民    國    99    年    10    月    28    日
                                    書記官  簡文清

司法院資訊處製作；財團法人民間司法改革基金會備份。
